臺灣板橋地方法院民事判決　　　　　　　　　　　　九十二年度訴字第二五二三號
　　原　　　告　甲○○
　　訴訟代理人　廖克明律師
　　被　　　告　乙○○
　　訴訟代理人　郭玉健律師
右當事人間請求租佃爭議事件，於中華民國九十三年三月八日辯論終結，本院判決如
左：
　　主    　文
原告之訴及假執行之聲請均駁回。
訴訟費用由原告負擔。
    事實及理由
一、按出租人與承租人間因耕地租佃發生爭議時，應由當地鄉（鎮、市、區）公所耕
    地租佃委員會調解；調解不成立者，應由直轄市或縣（市）政府耕地租佃委員會
    調處；不服調處者，由直轄市或縣（市）政府耕地租佃委員會移送該管司法機關
    ，司法機關應即迅予處理，並免收裁判費用。前項爭議案件非經調解、調處，不
    得起訴，耕地三七五減租條例第二十六條第一項、第二項前段分別定有明文。本
    件耕地租佃爭議事件，業經原告甲○○聲請臺北縣板橋市公所耕地租佃委員會調
    解，調解不成立。嗣經臺北縣政府調處結果，原告復不服該府調處，經該府逕移
    送本院審理，有臺北縣板橋市公所耕地租佃委員會調解程序筆錄、臺北縣政府耕
    地租佃委員會調處程序筆錄及民國九十二年十二月二日北府租佃字第○九二○七
    二六六四四號函附卷可稽，是本件租佃爭議事件，原告起訴已具備上開要件，先
    予明。
二、原告主張：
  (一)原告係依耕地三七五減租條例第十七條第二項第三款之規定而為請求，其計算方
  　式如左：
　　1.系爭土地之公告現值為：
    　(1)板橋市○○段第一二五地號：1320㎡×63400=83,688,000。
    　(2)板橋市○○段五九七之一地號：248㎡×84050=20,844,400。
    　(3)右揭二筆土地公告現值計為新臺幣（下同）壹億零肆佰伍拾參萬貳仟肆佰元
    　　。
　　2.系爭土地之增值稅為：
    　(1)板橋市○○段第一二五地號（37913.3元／㎡÷2）×1320㎡=25,022,783。
    　(2)板橋市○○段五九七之一地號（50303元／㎡÷2）×248㎡=6,237,610。
    　(3)右揭二筆土地增值稅計為：31,260,393。
    3.故被告應給付之金額即為（104,532,400-31,260,393）×1﹨3=24,424,002。
　(二)被告係依耕地三七五減租條例第十七條第一項第五款之規定終止兩造間之耕地三
　　七五租約，依法自應依耕地三七五減租條例第十七條第二項第三款補償原告：
　　1.按「耕地租約在租佃期限屆滿前，非有左列情形之一不得終止…五、經依法編
　　　定或變更為非更地使用時」又「耕地租約有左列情形之一，出租人、承租人申
　　　請終止租約，經查明屬實者，准予辦理租約終止或註銷登記…（五）出租耕地
　　　全部依法編定或變更為非耕地使用時」耕地三七五減租條例第十七條第一項第
　　　五款，耕地三七五租約清理理要點第九點第五款定有明文。
　　2.查臺北縣板橋市公所九十二年二月二十七日北縣板民字第○九二○○○九九八
　　　四號函檢附被告申請終止租約申請書中內載「…綜上所述，本人計有三七五租
　　　約之上開私有耕地，因符合耕地三七五租約清理要點第九點第三款及第五款規
　　　定之要件，茲依上開規定，向貴所申請終止該耕地租約」再被告係依耕地三七
　　　五租約清理要點第九點第一項第三款及第五款規定終止系爭租約乙節，亦有臺
　　　北縣政府第十四屆耕地租佃委員會第九次臨時會租佃爭議調處會議紀錄可稽，
　　　因被告曾自己答應板橋市公所先行開闢道路及活動中心使用並約定徵收後領取
　　　應得補償費，是被告自七十四年後並未向原告收取租金，是被告主張租金未付
　　　而終止租約云云，已屬無據。再被告既自承另依三七五租約清理要點第九點第
　　　五款規定終止兩造之租約，其理由即與耕地三七五減租條例第十七條第一項第
　　　五款相同，此復為被告所不爭執，原告據而依同法第十七條第二項第三款規定
　　　請求被告補償，自屬有理。
　(三)被告主張本件租佃爭議應依平均地權條例第十一條規定，由板橋市公所補償被告
　　後，被告以所得之補償地價，扣除土地增值稅後餘額之三分之一補償原告云云，
　　於法不合。
　　1.被告雖稱耕地三七五減租條例第十七條第一項第五款所謂之「經依法編定或變
　　　更為非耕地使用時，出租人得終止租約」，係指平均地權條例第七十六條第一
　　　項所規定之「出租耕地經依法編為建築用地者，出租人為收回自行建築或出售
　　　作為建築使用時，得終止租約云云，並舉內政部七十六年二月三日台內地字第
　　　四七四二一九號函及七十六年二月三日台內地字第四七五五○八號函為其論據
　　　之佐證。惟該內政部函釋並未指明原告需等到被告領到補償費後才可請求，只
　　　釋明地主如領取徵收款時要補扣給佃農而已，兩者情況不同，尚非得此附援引
　　　。
　　2.再「按耕地之租佃依本條例之規定，本條例未規定者，依土地法及其他法律之
　　　規定，又耕地租約在佃期限未屆滿前，經依法編定或變為非耕地使用時，出租
　　　人得終止租約，耕地三七五減租條例第一條、第十七條第一項第五款分別定有
　　　明文。查耕地三七五減租條例於四十年六月七日公布實施，嗣於四十三年十二
　　　月九日及七十二年十二月二十三日兩度修正公布，其中第十七條第一項第五款
　　　規定，係於七十二年十二月二十三日修正時所增訂，而實施都市平均地權條例
　　　於六十六年二月二日終止為平均地權條例時，該條例第七十六條第一項規定，
　　　出租耕地經依法編為建築用地者，出租人為收回自行建築或出售作為建築使用
　　　時，得終止租約，嗣該條例於七十五年六月二十九日、七十八年十月三十日兩
　　　度修正時，該項規定均未更動。是耕地租約如合於耕地三七五減租條例第十七
　　　條第一項第五款所定終止要件時，自應優先適用耕地三七五減租條例有關規定
　　　辦理，殊無適用平均地權條例第七十六條至第七十八條規定之餘地，此有最高
　　　法院八十五年台上字第一三八號判決、八十六年台上字第三○三九判決可稽，
　　　被告主張應依平均地權條例第十一條規定等政府徵收補償被告後，被告再以所
　　　得之補償地價，扣除土地增值稅後餘額之三分之一補償原告云云，於法顯屬無
　　　據。
三、被告抗辯：
　(一)查本件租佃爭議乃牽涉坐落於板橋市○○段一二五號及板橋市○○段五九七之一
　　號之二筆土地，合先述明。
　(二)查系爭兩造間訂有三七五減租之私有耕地（即前開二筆土地），於六十四年間經
　　板橋市公所在尚未辦理徵收補償之前，分別先行開闢為道路及建為深丘活動中心
　　用地使用，然迄今板橋市公所仍未發放徵收補償費予被告：
  　1.坐落於板橋市○○段五九七之一號之土地，板橋市公所於六十四年間在尚未辦
  　　理徵收補償之前即先行占用建為板橋市深丘活動中心用地，然迄今仍未進行任
  　　何徵收補償程序。
    2.坐落於板橋市○○段一二五號之土地，板橋市公所於六十四年間在尚未辦理徵
    　收補償之前即先行占用開闢為實踐路，於八十年間雖經臺北縣政府核准徵收，
    　然板橋市公所卻以財源短絀為由拒絕辦理發放補償費，迄今被告仍未獲得徵收
    　補償費之分毫：
      (1)板橋市公所於七十七年六月十日以（７７）北縣板工字第三九一九四號函通
      　知被告，「本所為配合公共設施用地取得，需要使用台端所有土地，並於本
      　（７７）年七月十日前報請徵收，特先函請查照。」
      (2)八十年五月十五日，臺北縣政府以八十北府地四字第一一八九八０號函通知
      　被告，稱所徵收之土地範圍包含板橋市○○段五九六、六一二、六二五及介
      　壽段一二四及一二五地號等六筆土地。
      (3)八十年六月二十日臺北縣政府以八十北府地四字第一八０四０一號函通知被
      　告，請被告於八十年六月二十四日及二十五日二天前往臺灣土地銀行板橋分
      　行二樓領取板橋市公所所應發放之板橋市○號道路工程徵收土地地價補償費
      　。詎板橋市公所以財源短絀為由拒絕辦理發放補償費。
      (4)臺北縣政府於八十一年一月二十三日以八十北府地四字第四０六一七四號函
      　通知被告，謂「本徵收土地於準備辦理訂期發放補償費之際，詎料板橋市公
      　所分別於八十六、六、一及八十、六、六以北縣板工字第四０五六八及四四
      　０三二號函報財源短缺及皆已達都市計畫寬度，請暫緩辦理。本府乃函示該
      　所仍應於發放補償費期限內將補償費依規定核實撥付，如未核撥致影響徵收
      　效力，損及政府威信，招致民怨，一切責任應由該所自行負責。板橋市公所
      　因財源短絀無法籌措鉅額經費，故未能於公告期滿十五日內發放補償以致失
      　其徵收效力，而中止徵收程序，將來俟需地機關籌妥財源自應重新依規定程
      　序辦理徵收補償。」。
      (5)就該筆座落於板橋市○○段一二五號之土地，板橋市公所因遲不發放徵收補
      　償費，以至於八十年間臺北縣政府核准徵收之程序失效，然該筆土地現仍由
      　板橋市公所無權占用中，為此，被告與板橋市公所正進行訴訟程序，目前正
      　上訴三審中，此有被告於該案之上訴三審理由狀可稽。
　(三)本件租佃爭議應依平均地權條例第十一條規定，由板橋市公所補償被告後，被告
　　以所得之補償地價，扣除土地增值稅後餘額之三分之一，補償原告，原告不得依
　　耕地三七五減租條例第十七條第二項第三款規定，請求被告逕行補償：
  　1.本件原告不得依耕地三七五減租條例第十七條第一項第五款及同條第二項第三
  　　款之規定，請求被告給付補償金：
    　(1)耕地三七五減租條例第十七條第一項第五款規定：「耕地租約在租佃期限未
    　　屆滿前，非有左列情形之一不得終止：：：：五、經依法編定或變更為非耕
    　　地使用時。」；同條第二項第三款規定：「依前項第五款規定，終止租約時
    　　，除法律另有規定外，出租人應給予承租人左列補償：：：：三、終止租約
    　　當期之公告土地現值，減除土地增值稅後餘額三分之一。」
    　(2)內政部76.2.3台內地字第四七四二一九號函謂：「耕地三七五減租條例第十
    　　七條第一項第五款及平均地權條例第七十六條第一項關於出租人得終止租約
    　　之規定，旨在促進土地利用，其立法目的相同，其適用情況亦無差異：：：
    　　。」。亦即，耕地三七五減租第十七條第一項第五款所謂之「經依法編定或
    　　變更為非耕地使用時，出租人得終止租約」，係指平均地權條例第七十六條
    　　第一項所規定之「出租耕地經依法編為建築用地者，出租人為收回自行建築
　　　　或出售作為建築使用時，得終止租約。」
    　(3)換言之，原告欲依耕地三七五減租條例第十七條第二項第三款規定，請求被
    　　告補償之前提為－系爭出租耕地經依法編為建築用地者，被告為收回自行建
    　　築或出售作為建築使用而終止租約時，原告才得請求被告補償。
    　(4)然查，系爭出租耕地係因「板橋市公所應辦理徵收補償程序而未辦理，即先
    　　行占用，分別開闢為實踐路及建為深丘活動中心用地」，是以本件情形並非
    　　「被告為收回自行建築或出售作為建築使用而終止租約」，故不符合耕地三
    　　七五減租條例第十七條第一項第五款及平均地權條例第七十六條之規定，故
    　　原告不得依耕地三七五減租條例第十七條第二項第三款規定，請求被告補償
    　　。
  　2.本件租佃爭議應依平均地權條例第十一條規定，由板橋市公所補償被告後，被
  　　告以所得之補償地價，扣除土地增值稅後餘額之三分之一，補償原告：
    　(1)平均地權條例第十一條第一項規定：「依法徵收或照價收買之土地為出租耕
    　　地時，除由政府補償承租人為改良土地所支付之費用，及尚未收穫之農作改
    　　良物外，並應由土地所有權人，以所得之補償地價，扣除土地增值稅後餘額
    　　之三分之一，補償耕地承租人。」
    　(2)由上開條文可知，本件應由板橋市公所發放徵收補償費予被告後，被告再以
    　　所得之補償地價，扣除土地增值稅後餘額之三分之一，補償原告。然板橋市
    　　公所迄今仍未發放徵收補償費予被告，被告既尚未領取，原告亦無請求被告
    　　交付其尚未領取之地價補償費之權利。臺灣新竹地方法院八十五年竹簡字第
    　　四九四號及八十五年竹簡字第五八０號判決，亦曾就類似案件採相同見解。
    　(3)再者，內政部76.2.3臺內地字第四七五五０八號函謂：「出租耕地未經辦理
    　　徵收補償，即由政府先行開闢為道路使用，嗣政府補行辦理徵收時，應逕行
    　　補扣佃農應得之補償費補償之。」。是以，本件情形應嗣板橋市公所補行辦
    　　理徵收時，由板橋市公所逕行補扣原告應得之補償費補償之。
  　3.是則，本件原告不得逕依耕地三七五減租條例第十七條第二項第三款之規定，
  　　請求被告補償之。
四、法院之判斷：
　(一)按耕地租約在租佃期限未屆滿前，非有左列情形之一不得終止：五  經依法編定
　　或變更為非耕地使用時。依前項第五款規定，終止租約時，除法律另有規定外，
　　出租人應給予承租人左列補償：一  承租人改良土地所支付之費用。但以未失效
　　能部分之價值為限。二  尚未收穫農作物之價額。三  終止租約當期之公告土地
　　現值，減除土地增值稅後餘額三分之一，耕地三七五減租條例第十七條第一項第
　　五款及第二項分別定有明文。
  (二)被告抗辯本件兩造間訂有三七五減租之私有耕地（即臺北縣板橋市○○段第一二
　　五地號及同縣市○○段五九七之一地號土地，簡稱系爭土地），於六十四年間經
　　臺北縣板橋市公所在尚未辦理徵收補償之前，即分別先行開闢為道路及建為深丘
　　活動中心用地使用，但迄今臺北縣板橋市公所仍未發放徵收補償費予被告，致原
　　先之徵收程序因臺北縣板橋市公所未能於公告期滿十五日內發放補償而失其徵收
　　效力等情，業經被告提出與所述相符之臺北縣板橋市公所（７７）北縣板工字第
　　三九一九四號函影本、臺北縣政府八十北府地四字第一一八九八０號函影本、臺
　　北縣政府八十北府地四字第一八０四０一號函影本、臺北縣政府八十北府地四字
　　第四０六一七四號函影本各一份附卷可稽，復經本院依職權向臺北縣板橋市公所
　　函查屬實，有該所九十三年一月二十九日函及所附之土地登記謄本二紙附卷可稽
　　，且為原告所不爭執，自堪信為真實。由此可見，系爭土地現仍供道路及建為深
　　丘活動中心之用地使用中，臺北縣板橋市公所並未依法徵收系爭土地，系爭土地
　　顯係尚未「經依法編定或變更為非耕地使用」，縱使系爭土地事實上早已供道路
　　及深丘活動中心之用地使用，亦與「經依法編定或變更為非耕地使用」有間。
  (三)次按耕地租約有左列情形之一，出租人、承租人申請終止租約，經查明屬實者，
  　准予辦理租約終止或註銷登記：（三）承租人積欠地租達兩年之總額，經出租人
  　依民法第四百四十條第一項規定催告，仍未依限期支付者。（五）出租耕地全部
  　經依法編定或變更為非耕地使用時，耕地三七五租約清理要點第九條第三、五款
  　亦定有明文。依卷附由原告所提出之臺北縣政府第十四屆耕地租佃委員會第九次
  　臨時會租佃爭議調處會議紀錄內容觀之，被告雖於九十二年七月二十五日由臺北
  　縣政府就本件耕地租佃爭議事件進行調處時表示：原告自六十四年迄今皆未繳納
  　租金，依耕地三七五租約清理要點第九點第三款（贅載第一項）規定，地租達兩
  　年以上未曾繳金，主張終止租約；租約標的物業經臺北縣板橋市公所開闢作為實
  　踐路及深丘活動中心，故承租人皆無耕作事實，依耕地三七五租約清理要點第九
  　點第五款（贅載第一項）規定，變更為非耕地使用，主張終止租約等語。惟查系
  　爭土地既於六十四年間即分別供道路及建為深丘活動中心之用地使用中，顯見原
  　告（承租人）事實上無法使用，被告（出租人）亦無請求原告給付此部分租金之
  　理，自難認原告係積欠地租；再者，系爭土地事實上雖早已供道路及深丘活動中
  　心之用地使用，但尚未「經依法編定或變更為非耕地使用」等情，其證據業如前
  　述，是被告以原告積欠地租達兩年以上及系爭土地業經變更為非耕地使用，而主
  　張終止租約，即有未合。兩造就系爭土地之原有租約應仍然存在。
五、綜上所陳，系爭土地既尚未「經依法編定或變更為非耕地使用」，且系爭土地之
  　原有租約亦未經被告合法終止。從而，原告依耕地三七五減租條例第十七條第二
  　項第三款之規定，請求被告應給付原告貳仟肆佰肆拾貳萬肆仟零貳元及自九十二
  　年二月二十七日起至清償日止，按年息百分之五計算之利息，核屬無據，應予駁
  　回。又原告之訴既經駁回，其假執行之聲請亦失所依附，應併予駁回。
六、本件事證已臻明確，兩造其餘攻擊、防禦方法及舉證，經本院審酌後，認其對於
　　判決結果均無影響，爰不一一論述，附予明。
據上論結，本件原告之訴為無理由，依民事訴訟法第七十八條，判決如主文。
中　　　華　　　民　　　國　　九十三　　年　　　三　　　月　　二十二　　日
                             臺灣板橋地方法院民事第一庭
~B法　　　官　楊千儀
右為正本係照原本作成。
如對本判決上訴，須於判決送達後二十日內向本院提出上訴狀。
中　　　華　　　民　　　國　　九十三　　年　　　三　　　月　　二十二　　日
~B法院書記官　陳淑芳
